臺灣高等法院臺中分院刑事判決
110年度上訴字第657號

上  訴  人  
即  被  告  林美汝


選任辯護人  謝文田律師
            徐俊逸律師
上列上訴人因誣告案件，不服臺灣臺中地方法院109年度訴字第1
514號中華民國109年12月30日第一審判決（起訴案號：臺灣臺中
地方檢察署108年度偵字第27807號），提起上訴，本院判決如下
：
    主  文
上訴駁回。
林美汝緩刑貳年。
    事  實
一、林美汝係甲○○之母親，在合作金庫商業銀行（下稱合作金庫
    ）烏日分行設有帳號0000000000000號帳戶，於民國107年7
    月25日與甲○○一同至合作金庫烏日分行櫃臺，臨櫃辦理提領
    林美汝上開帳戶內新臺幣（下同）100萬元，並同時將所提
    領之100萬元匯至甲○○所申設之國泰世華銀行國興分行帳號0
    00000000000號帳戶內，且甲○○係徵得林美汝之同意及授權
    而代同在現場之林美汝填寫取款憑條及匯款申請書，並在該
    取款憑條上捺上林美汝上開帳戶所屬之印鑑後，辦妥前述領
    款及匯款之手續。詎林美汝明知上情，竟於108
    年4月3日14時許，意圖使甲○○受刑事處分，向臺灣臺中地
    方檢察署申告，誣指甲○○未經其同意，擅將其所有上開合
    作金庫烏日分行帳戶內之100萬元存款，轉帳至甲○○所有
    之上開國泰世華銀行國興分行帳號戶內等語。嗣經臺灣臺中
    地方檢察署檢察官調查後，認甲○○罪嫌不足，而為不起訴
    處分確定。
二、案經臺灣臺中地方檢察署檢察官簽分案偵查起訴。 
    理  由
一、證據能力部分：本判決下述所引用被告以外之人於審判外之
    供述證據，檢察官、上訴人即被告林美汝（下同）及其辯護
    人迄本院言詞辯論終結前，就該等證據之證據能力，皆未聲
    明異議，而本院審酌上開供述證據資料製作時之情況，並無
    不當取供或證明力明顯過低之瑕疵，認以之作為證據應屬適
    當，依刑事訴訟法第159 條之5 規定，認均具有證據能力。
    至本案所引用之其餘非供述證據，並無證據證明係實施刑事
    訴訟程序之公務員違背法定程序所取得，依刑事訴訟法第15
    8 條之4 反面解釋，應認均具有證據能力。
二、認定犯罪事實所憑證據及理由：
    訊據被告矢口否認有何誣告甲○○之犯行，辯稱：告訴人甲○○
    沒有經過我的同意即提領系爭的100萬元，跟她要錢，她卻
    避不見面，我沒有誣告她等語。辯護人為被告辯護意旨略以
    ：㈠被告不知其賣屋所取得之系爭100萬元支票款(號碼AZ000
    0000，見本院卷一第93頁)，於107年7月24日已存入其合作
    金庫烏日分行帳戶(下稱合庫帳戶)內，始會與告訴人於107
    年7月25日一同前往合作金庫烏日分行，目的是為了要將系
    爭100萬元支票款存入其合庫帳戶內，事後發現該100萬元係
    轉帳給告訴人，告訴人又避不見面，才會提告詐欺，只是想
    要拿回自己的錢，縱被告無法證明告訴人有施用詐術之行為
    ，亦僅係單純出於誤會，並未虛構事實，不符誣告之要件。
    ㈡告訴人及證人即被告女兒乙○○(告訴人三姐)、丙○○(告訴人
    二姐)固稱係因被告悔約不購屋而同意補償告訴人100萬元等
    語，惟被告原本要買的是台中○○路12樓的房子與告訴人後來
    買下的同棟16樓的房子，二戶完全不同，且該12樓房子的違
    約金是被告支付的、金額亦僅數萬元而已，何來證人及告訴
    人所述需要補償的問題？又告訴人既未買被告原本要買的房
    子，何來補償，被告自無動機要給付100萬元給告訴人，益
    徵告訴人及證人所述不實。㈢被告有嚴重之重聽，且不諳國
    語，僅能聽懂台語，雖證人即合作金庫烏日分行行員丁○○有
    與被告確認匯款顯然與事實不符，亦不足採信。經查：
  ㈠被告於108年4月3日向臺灣臺中地方檢察署提出申告單及申告
    補充狀，以甲○○為被告提出詐欺等告訴，並於同日檢察事務
    官詢問時表示：我要告甲○○詐欺、偽造文書，（甲○○）沒有
    施用詐術，是從我手上把支票拿走，之後都不跟我聯絡，我
    不知道這樣是詐欺還是竊盜。另外，我今天提供的銀行代收
    入傳票也不是我寫的，不知道是否有偽造文書的問題等語（
    見他字卷第3093號卷第9至10頁）、於108年4月23日偵查時
    表示：我有看到甲○○拿走我的支票，甲○○就將支票存入她的
    帳戶內，她沒有跟我說理由，就跟我說寄放在她那邊而已；
    （支票）存進去是我的戶頭，但是甲○○存進去就把它轉走，
    我沒有同意甲○○這樣匯款等語(見同上他字卷第19至20頁）
    ，並有上開申告單、申告補充狀、其所提出之合作金庫帳號
    0000000000000號107年1月1日至同年8月31日的交易明細、1
    07年7月25日匯款申請書代收入傳票影本在卷可稽（見同上
    他字卷第3、5、11、13頁)。足徵被告有以甲○○為被告，向
    臺灣臺中地方檢察署申告甲○○未經其同意提領轉匯其帳戶內
    款項100萬元之事實，應堪認定。又該等告訴意旨，嗣經該
    署檢察官以108年度14873號號為不起訴處分，復經臺灣高等
    檢察署臺中檢察分署以108年度上聲議字第1744號處分駁回
    再議確定等情，有上開不起訴處分書、處分書在卷，是此部
    分之事實亦堪認定。
  ㈡被告與甲○○於107年7月25日一同前往合作金庫烏日分行，
    是日由甲○○填寫取款憑條及匯款申請書之內容，並捺上被
    告林美汝之印鑑章於取款憑條後，臨櫃提領林美汝於該分行
    開立之帳號0000000000000號帳戶內之存款100萬元，並於同
    日匯款至甲○○名下之國泰世華銀行國興分行帳號00000000
    0000號帳戶內，有合作金庫烏日分行108年5月24日合金烏日
    字第1080001519號函檢送被告於107年7月25日金額100萬元
    之取款單及匯款單影本等資料在卷可憑(見偵字第14873號卷
    第15至19頁)，核與證人甲○○及丁○○於原審之證述相符（詳
    見後述），是此部分之事實，堪以認定。
  ㈢甲○○係徵得被告同意及授權而代同在現場之林美汝填寫取款
    憑條及匯款申請書，並在該取款憑條上捺上林美汝上開帳戶
    所屬之印鑑後，辦妥前述㈡之領款及匯款等情，茲說明如下
    ：
  ⒈依合作金庫烏日分行於108年7月2日合金烏日字第1080001848
    號函文所載：被告於107年7月25日親洽該分行，於4號櫃檯
    （經辦人員：丁○○）辦理印鑑掛失申請，經確認本人身份無
    誤並檢視相關證明文件後，即完成原印鑑掛失止付登記及更
    換新印鑑申請。被告於完成印鑑變更作業後，於同一櫃檯辦
    理新臺幣100萬元匯款，經辦人員依該行「新臺幣存匯款業
    務確認客戶作業程序」，於核對匯款人身分與匯款申請書填
    寫資料相符後，登錄執行匯款作業。有前開函文及檢送之被
    告「存戶印鑑掛失暨更換印鑑」申請書附卷可參（見偵字第
    14873號卷第25至27頁）；證人即當日承辦之櫃檯人員丁○○
    於原審審理時證稱：本案匯款是其所承辦，其不記得當天去
    辦匯款的是什麼人，只知道當初有匯款的話，一定要核對本
    人，林美汝本人有去；其也不記得當天是由何人匯款給何人
    ；當天辦理的都是林美汝，匯款申請單上的字並非由其所填
    寫，其等不能幫客戶寫，都是客戶寫好到櫃檯來，（卷附匯
    款單）匯款人是林美汝，她當時有在場，其不記得匯款單是
    否在櫃檯當場填載，櫃檯就是資料寫齊全，其就會核對本人
    ，就會幫你匯，不會在櫃檯馬上寫；其當時有跟匯款人本人
    林美汝確認過匯款的事（證人當庭指認林美汝），有跟林美
    汝核對身份證，她有到場；當天除了辦匯款以外，還有辦理
    變更印鑑，所以身份證都有帶去，辦完才辦匯款；辦理變更
    印鑑也有請本人簽名；換印鑑的時候，一定要本人簽名，匯
    款的傳票就不一定要本人簽名；當初那個申請書，林美汝有
    來寫名字，帶身分證來，還有去照相；其當時有跟林美汝講
    過話，因為她要來匯款，印章不對，就要先改印鑑；當天在
    整個程序上，變更印鑑已經核對印鑑、核對本人，提款也有
    核對林美汝所變更的印鑑確實無誤，之後才讓林美汝提款，
    再同時辦匯款動作，變更印鑑、提款100萬元，匯款100萬元
    都是同一天接續進行的動作；匯款單不用核對筆跡或者核對
    她的印章，只要填載完整就可以辦理匯款；100萬元的提領
    跟匯款，對銀行而言，算大筆金額的出入，其會確認林美汝
    本人確實在場，才會進行前開提款、匯款等語（見原審卷第
    111至120頁）。證人甲○○於原審審理時亦證稱：7月25日其
    和媽媽（即被告）一起進去合作金庫烏日分行，事先有告知
    被告要去做什麼，因為其睡到比較晚起床，被告一大早打電
    話叫其不要拖，快點去銀行，因為還要辦印鑑遺失、更換印
    鑑、提款卡；被告知道這100萬元是要匯到其帳戶，行員最
    後還問她「阿桑，妳知道妳那個錢100萬元要匯到妳女兒的
    帳戶？」，她說「嘿，好，要給她的」，行員在這裡，那個
    都有攝影機和錄影帶，洗錢防治法裡面都問得很清楚，辦理
    這些業務時要很久，被告沒有去，其自己沒有辦法匯；另匯
    款手續部分，其均會詢問行員是否可以代寫，甚至文件寫好
    時，行員會說「來，阿桑要補印鑑，妳知道嗎？這個妳要自
    己簽名」；匯款是其代寫，但被告均在其旁邊；當日也有申
    請變更印鑑，申請書上「林美汝」三個字是被告自己簽的，
    其他資料則由其代寫，接著才提領及轉匯100萬元，其寫取
    款憑條時被告也確實在場，當時銀行的行員承辦人員亦有針
    對該取款憑條核對林美汝本人的身份，辦理前開事項時，被
    告從頭到尾都在場，且完全知悉，因為行員一再的會去詢問
    等語（見原審卷第123至124、128至130頁）。其等2人所述
    相符，亦與金融機構防制洗錢辦法第2條第二點、第3條第二
    之㈡點、第四點規定：金融機構在辦理50萬元（含等值外幣
    ）以上交易（含國內匯款）時，應採取以下方式確認客戶身
    分：㈠以可靠、獨立來源之文件、資料或資訊，辨識及驗證
    客戶身分，並保存該身分證明文件影本或予以記錄。㈡對於
    由代理人辦理者，應確實查證代理之事實，並以可靠、獨立
    來源之文件、資料或資訊，辨識及驗證代理人身分，並保存
    該身分證明文件影本或予以記錄。㈢辨識客戶實質受益人，
    並以合理措施驗證其身分，包括使用可靠來源之資料或資訊
    。㈣確認客戶身分措施，應包括瞭解業務關係之目的與性質
    ，並視情形取得相關資訊等相符。參以現今社會上詐欺案件
    頻傳，金融機構在民眾前往辦理較大額款項之提領及匯款時
    ，行員即會加以確認身分及詢問匯款目的、真意，以避免民
    眾遭受詐騙匯款，此於新聞媒體中亦常見金融機構行員因此
    協助民眾免於詐騙匯款的報導。從而，證人丁○○證述其有依
    規定向被告確認身分及匯款事宜，證人甲○○證稱被告與甲○○
    共同前往於辦理上開100萬元提領及匯款之際，銀行承辦人
    員（即丁○○）有向被告核對身分及確認匯款真意等情，應堪
    採信。併可知，被告辯稱告訴人沒有經過我的同意即提領系
    爭的100萬元等語，不足採信。
  ⒉是依前開合作金庫烏日分行之函文及證人丁○○、甲○○之
    證述可知，被告當日前往合作金庫烏日分行，係先辦理變更
    印鑑後，再接著辦理提款及匯款手續，雖文件係由甲○○代
    為填寫，然須本人簽名用印之處，均為被告自己所為，且承
    辦人員已依照相關規定核對本人身分，並向被告確認後始辦
    理上開變更印鑑、提款及匯款手續，被告本人自始至終均在
    場，且並非僅是單純簽名，更經銀行承辦人員與其核對、確
    認身分及辦理前開變更印鑑、提款與匯款等事項之真意，是
    其對於上開提款100萬元及轉匯款項至甲○○帳戶之事，應
    知之甚詳。
　㈣系爭100萬元係被告為補償告訴人因其反悔不買台中○○路16樓
    房地而匯款予告訴人，茲說明如下：證人甲○○於原審及本院
    審理時證稱：因我母親（即被告）本來要買○○路16樓的房子
    ，後來又毀約不要買，叫我承接下來，她要用100萬補償我
    們，而匯款系爭100萬元至我帳戶的原因，就是因為被告本
    來要買該房子，由其代簽，後來反悔不想買，但隔天就要匯
    款，我們只好籌錢，叫我先生（甲○○配偶）辦公務人員銀行
    的解約，由我們承接下來，她答應要補償我100萬元，不然
    她怎麼不賠三姐、不賠二姐，不給其他人，且我們承接買受
    這房子之後，造成我們生活都亂了等語（見原審卷第132至1
    33頁，本院卷二第191至195頁）；核與證人乙○○於本院證稱
    ：被告有跟我說，要告訴人買下○○路16樓的房子，會補償告
    訴人100萬元等語(見本院卷二第62至63頁）及證人丙○○於本
    院證稱：被告有跟我說，要告訴人買下其毀約不買的房子（
    按其所指即為○○路16樓的房子），會補償告訴人100萬元等
    語(見本院卷二第66至69頁）相符；且該○○路16樓的房子嗣
    由告訴人承接，亦有被告委託告訴人買受該○○路16樓房子的
    委託書、買方告訴人與賣方林○芳所簽訂之不動產買賣契約
    書及相關付款情形在卷可憑（見偵字第27807號卷第39至63
    頁）。可見告訴人及證人乙○○、丙○○上開證述可資採信。辯
    護人前揭㈡之辯護意旨以被告曾欲買台中○○路12樓後來違約
    金是被告自己支付且僅數萬元
　　，即無補償問題，亦無要給付100萬元給告訴人之動機，並
    進而推論上開告訴人及證人所述不實等語，顯係以執詞爭執
    ，與事證不符，不足採信。
　㈤辯護人前揭㈠、㈢為被告置辯之詞，亦不足採信，說明如下：⒈
    告訴人固原審曾證稱系爭100萬元支票款係於107年7月25日
    才存入被告合作金庫帳戶等語。惟對此告訴人於本院已證稱
    ：我在原審一直誤以為存入、提領系爭支票款是同一天的事
    ，後來回想及找資料才發現系爭支票是23日就拿到，我們於
    24日就去辦理存入，但當時(24日）因為被告保管存簿、我
    保管印章，那一天我找不到被告印章，所以隔(25)日才又再
    去辦理上開25日之事(見本院卷二第183至185頁），此情核
    與系爭支票之發票日為107年7月23日、存入被告帳戶(見本
    院卷一第93至95、99頁）等情相符，亦核與上開7月25日在
    合作金庫烏日分行發生之情節相符，是告訴人於本院已證述
    其情，且與事證相符。辯護人以此質疑告訴人於原審所述全
    部不實，並認被告係因不知系爭100萬元支票款已於107年7
    月24日存入其帳戶，才會於107年7月25日與告訴人一同前往
    ，目的是為了要將系爭100萬元支票款存入其合庫帳戶內等
    語，並不足採信。⒉證人即時任○○房屋○○○○店店長洪○祐於本
    院證稱：被告與顏○暖於107年8月27日之協議書是我寫的，
    本件是因被告不買台中○○路12樓的事而為之協議，當時被告
    的聽力還可以，因為我們有去她家拜訪過她，跟她確認是不
    是不買這個房子，當時我們不需要很靠近她，她就可以聽到
    ，大約庭上證人席與被告席的距離即2、3公尺，她是可以聽
    到的等語(見本院卷第122、129頁），已證述被告當時的聽
    力於上開距離是沒有問題。是辯護人認被告有嚴重之重聽，
    且不諳國語，僅能聽懂台語，遽認證人丁○○上述㈢⒈之證述與
    事實不符等語，並不足取。
　㈥辯護人另以：被告欠缺誣告他人的犯罪故意及犯罪事實，就
    犯罪故意方面，從按鈴申告筆錄上，被告僅陳述甲○○沒有經
    過其的同意即將款項匯至甲○○自己的帳戶，檢察官問被告，
    甲○○有沒有施用詐術行為之詐欺，被告即表示：沒有，甲○○
    是從其手上把支票拿走，最後都不跟其聯絡，是不是詐欺伊
    不知道，亦即被告主觀上認定這100萬元沒有要給甲○○的意
    思，不管是贈與也好，或是賠償也好，被告的目的只是要索
    討本來屬於她的錢，惟因不瞭解法律的規定，才會按鈴申告
    ，那個按鈴申告筆錄詐欺是其原來表示的，但是並沒有偽造
    文書，申告筆錄上可以看得出來偽造文書不是她的意思，被
    告根本不瞭解，故被告沒有刑事告訴的意思，遑論虛構事實
    來誣告等語。惟按，告訴乃論之罪，告訴人祇須表示訴究之
    意思為已足，不以明示其所告訴者為何項罪名為必要。告訴
    人在偵查中已一再表示要告訴，雖未明示其所告訴之罪名，
    但依其所陳述之事實，仍無礙於告訴之效力，另按所謂告訴
    ，乃犯罪之被害人或其他告訴權人對偵查機關申告犯罪事實
    ，以求訴追之意思表示；且祗須表示訴究之意思為己足，不
    以明示所告罪名為必要（最高法院88年度台上字第4679號刑
    事判決意旨參照）。是以，本案被告既已向臺灣臺中地方檢
    察署提出申告書，並於偵查中一再陳稱：甲○○從我手中把支
    票拿走，之後都不跟我聯絡，我不知道這樣是詐欺還是竊盜
    ；且銀行代收入傳票也不是我寫的，不知道是否有偽造文書
    的問題；我有看到甲○○拿走我的支票，（支票）存進去是我
    的戶頭，但是甲○○存進去就把它轉走，我沒有同意甲○○這樣
    匯款等語，依被告前開所述，可認被告業已表明甲○○所為犯
    罪事實及對甲○○訴究之意思，其主觀上顯有誣告犯意甚明。
    揆諸前揭說明，縱然被告指訴甲○○所涉犯之罪名並非正確，
    亦無礙於其已為告訴之效力，辯護人前開所辯，容有誤會，
    尚非可採。
　㈦綜上各節，足證被告明知係其本人與甲○○共同前往合作金
    庫烏日分行辦理提領款項及匯款之情事，惟其為索回該100
    萬元，竟虛偽捏造並未同意授權甲○○辦理前開提款及匯款
    之不實事項，向該管公務員即臺灣臺中地方檢察署指稱甲○○未經其同意，即擅自領取其帳戶內之款項並轉匯至甲○○
    個人帳戶之犯罪事實，其有誣告他人犯罪之故意，以及使他
    人受刑事處分之意圖及行為，被告及選任辯護人前開所辯，
    均無足採。本案事證明確，被告犯行堪予認定，應依法論科
    。
三、論罪：
  　核被告所為，係犯刑法第169條第1項之誣告罪。
四、上訴駁回之理由：
  ㈠原審以被告上開犯行事證明確，適用上開實體法等規定，爰
    以行為人之責任為基礎，審酌被告明知自己曾與甲○○共同前
    往合作金庫烏日分行辦理變更印鑑、提款及匯款事宜，且同
    意將自己上開帳戶內之100萬元匯至甲○○之前開帳戶，並經
    銀行行員與其核對確認無誤，卻誣指甲○○有未經其同意而提
    領其帳戶內款項之犯罪事實，涉犯詐欺、偽造文書等犯嫌，
    其犯行展現之主觀惡性難認輕微，所為復濫用國家偵查犯罪
    之寶貴資源，更使甲○○處於可能遭受刑事處罰之擔憂、恐懼
    等情，對於法益所生危害非輕，且其犯後仍一再飾詞否認犯
    行，未見有何悔悟之心或與告訴人和解之情，尚難認其已理
    解行為之違法，兼衡以被告犯罪之動機、目的、情節、手段
    ，暨其於原審審理時自陳之教育智識程度及家庭經濟狀況（
    見原審卷第141頁）等一切情狀，量處如其主文所示之刑。
    經核認事用法核無違誤，量刑亦屬妥適。
　㈡被告(含辯護意旨)以上詞上訴，並無足採，已據本院詳述如
    上。是被告上訴，並無理由，應予駁回。
五、緩刑之宣告：
　　被告未能坦承犯行且未獲告訴人諒解，本不宜宣告緩刑。惟
　　被告前未曾受有期徒刑以上刑之宣告，有本院被告全國前案
    紀錄表在卷可據，被告與告訴人為母女至親，兩人僅因金錢
    之處理發生歧見，進而親情破裂、互告，倘持續糾結於此，
    乃人倫之悲劇，自不宜再互為結怨、訴訟，本院相信親情乃
    人性光輝體現之一，不應因受金錢的誘感而發生質變，反而
    應隨時間之推演更加緊密，倘互給對方機會、尋求共識，非
    無改善之日，並考量被告年事已高，又有腰椎疾病、冠狀動
    脉狹窄、糖尿病、高血壓、心律不整等身體狀況不佳之情（
    見本院卷二第203頁），認其經此次偵審程序及科刑之教訓
    ，當知所警惕戒慎，而無再犯之虞，對其宣告之刑以暫不執
    行為適當，爰併予宣告緩刑2年，以啟自新。
　據上論斷，應依刑事訴訟法第368條，刑法第74條第1項第1款
  ，判決如主文。　
本案經檢察官黃秋婷提起公訴，檢察官謝名冠到庭執行職務。 
中　　華　　民　　國　　110 　年　　12　　月　　15　　日
        　　刑事第二庭    審判長法　官  何　志　通      
　　　　　　　　　　　　　　    法　官  許  月  馨      
　　　　　　　　　　　　　　　  法　官  吳  進  發      
以上正本證明與原本無異。                                
如不服本判決應於收受送達後二十日內向本院提出上訴書狀，其
未敘述上訴之理由者，並得於提起上訴後二十日內向本院補提理
由書（均須按他造當事人之人數附繕本）「切勿逕送上級法院」
。因疫情而遲誤不變期間，得向法院聲請回復原狀。          
　　　　　　　　　　　　 　　　 書記官  洪  宛  渝      
　　　　　　　　　　　　　　　　
中　　華　　民　　國　　110 　年　　12　　月　　15　　日